【裁判字號】    99,交聲,114
【裁判日期】    990429
【裁判案由】    違反道路交通管理處罰條例聲明異議
【裁判全文】
臺灣花蓮地方法院交通事件裁定         99年度交聲字第114號
原處分機關  交通部公路總局臺北區監理所花蓮監理站
異  議  人
即受處分人  甲○○
上列異議人即受處分人因違反道路交通管理處罰條例案件，對於
交通部公路總局臺北區監理所花蓮監理站民國99年3月25 日所為
之處分（處分案號：花監違字第裁44-P00000000號），聲明異議
，本院裁定如下：
    主  文
原處分撤銷。
甲○○汽車駕駛人，駕駛汽車經測試檢定酒精濃度超過規定標準
，吊扣其普通小型車駕駛執照拾貳個月及應施以道路交通安全講
習。
    理  由
一、原處分意旨略以：異議人即受處分人（下稱異議人）甲○○
    於民國98年12月13日1時58分許，駕駛車牌號碼6729-TP號自
    小客車，行經花蓮縣吉安鄉○○路555 號前，因酒後駕車酒
    精濃度過量，經警攔撿後，測得其呼氣酒精濃度為每公升0.
    61毫克之違規事實，經花蓮縣警察局花蓮分局員警以花警交
    字第P00000000 號舉發違反道路交通管理事件通知單掣單舉
    發。嗣異議人依法提出申訴，經由原處分機關依道路交通管
    理處罰條例第35條第1項第1款之規定，裁罰異議人罰鍰新臺
    幣（下同）49,500元，吊扣駕駛執照12個月，並依同條例第
    24條第1項第2款施以道安講習等語。
二、聲明異議意旨略以：異議人已因同一酒後駕車之違規行為，
    經警方以公共危險罪移送法辦，並由臺灣花蓮地方法院檢察
    署以99年度偵字第23 號處分書為緩起訴處分1年，並命異議
    人應自收受檢察官執行緩起訴處分命令通知書之日起2 月內
    ，向公益團體財團法人私立臺灣基督教宣教士差會附屬花蓮
    畢士大教養院支付25,000元，異議人已於99年3月25 日繳交
    25,000元。詎原處分機關仍裁處異議人罰鍰49,500元，有違
    行政罰法第26 條第1項所規定之「一事不二罰」原則，爰為
    此聲明異議，請求撤銷罰緩及吊扣駕駛執照之處分等語。
三、經查：
  (一)異議人於98年12月13日1時58分許，駕駛車牌號碼6729-TP
      號自小客車，行經花蓮縣吉安鄉○○路555 號前，經警攔
      檢測得異議人呼氣酒精濃度達0.61毫克等情，為異議人所
      不爭執，並有花蓮縣警察局舉發違反道路交通管理事件通
      知單1 紙在卷足憑，此部分事實，洵堪認定。又異議人前
      揭酒後駕駛之行為同時涉犯刑法第185條之3之公共危險罪
      ，業經臺灣花蓮地方法院檢察署檢察官以99年度偵字第23
      號處分書為緩起訴處分，緩起訴期間為1 年（緩起訴起算
      日為99年2月1日，期滿日為100年1月31日），並應自緩起
      訴處分確定後2個月內，向國庫支付25,000 元，而異議人
      亦於99年3月25日繳納25,000 元完畢，此有臺灣花蓮地方
      法院檢察署檢察官99年偵字第23號緩起訴處分書、臺灣高
      等法院被告前案紀錄表、郵政劃撥儲金存款收據各1 份等
      附卷可稽。
  (二)按94年2月5日公布，於95年2月5日施行之行政罰法第26條
      規定：「一行為同時觸犯刑事法律及違反行政法上義務規
      定者，依刑事法律處罰之。但其行為應處以其他種類行政
      罰或得沒入之物而未經法院宣告沒收者，亦得裁處之。前
      項行為如經不起訴處分或為無罪、免訴、不受理、不付審
      理之裁判確定者，得依違反行政法上義務規定裁處之。」
      即所謂一事不二罰原則，究其立法理由，一行為同時觸犯
      刑事法律及違反行政法上義務規定時，由於刑罰與行政罰
      同屬對不法行為之制裁，而刑罰之懲罰作用較強，故在處
      罰目的相同且處罰方式相同時，若依刑事法律處罰，即足
      資警惕時，實無一事二罰再處行政罰之必要；且刑事法律
      處罰，由法院依法定程序為之，較符合正當法律秩序，應
      予優先適用，故同時觸犯刑事法律及違反行政法上義務規
      定之行為，行政機關得否科以與刑罰相類之行政罰處罰，
      端視該行為之刑事訴追或審判程序終局結果而定，在刑事
      訴追、審判程序尚未終局確定前，行政機關自不得逕予裁
      罰；至於罰鍰以外之沒入或其他種類行政罰，因兼具維護
      公共秩序之作用，為達行政目的，行政機關仍得併予裁處
      。
  (三)道路交通主管機關對於汽車駕駛人之酒後駕車行為，依道
      路交通管理處罰條例第35條第1項第1款規定予以裁罰，係
      對行為人違反行政法上義務規定之行政罰，且該條例關於
      一行為同時觸犯刑事法律及違反行政法上義務規定者，並
      無特別規定，是以，汽車駕駛人酒後駕車行為，經測試檢
      定酒精濃度超過規定標準，同時涉犯刑法第185條之3之公
      共危險罪嫌者，道路交通主管處罰機關除有上開行政罰法
      第26條第1 項但書規定，得處以其他種類行政罰之情形外
      ，關於罰鍰部分，即應依上開行政罰法第26條及道路交通
      管理處罰條例第10條規定，移送地方法院檢察署處理，於
      移送後，非有上開行政罰法第26條第2 項所定不起訴等事
      由，不得再依道路交通管理處罰條例第35條第1項第1款規
      定，裁處行為人罰鍰之行政罰。
  (四)又觸犯刑事法律之犯罪行為，除得經檢察官之起訴，並由
      法院審理後，為有罪科刑、無罪、免訴、不受理、不付審
      理之裁判外，如檢察官認該行為所涉為死刑、無期徒刑或
      最輕本刑3年以上有期徒刑以外之罪，於參酌刑法第57 條
      所列事項及公共利益之維護，認以緩起訴為適當者，得定
      1年以上3年以下之緩起訴期間為緩起訴處分（刑事訴訟法
      第253條之1）。就要件言，緩起訴基本上係認被告有犯罪
      嫌疑，而暫緩起訴，並得課被告予一定之負擔或指示（同
      法第253條之2第1 項），此與不起訴處分係因犯罪嫌疑不
      足或其他原因（同法第252條、第253條），且不得附條件
      或負擔，顯有不同，可知緩起訴處分是一種刑事處罰。又
      經檢察官為「緩起訴」處分者，於「緩起訴」之猶豫期間
      內，檢察官可對其持續觀察，若認其顯無反省警惕之情或
      根本欠缺反省警惕之能力（即符合刑事訴訟法第253條之3
      第1項所列3款情形）者，得依職權或依告訴人之聲請，將
      「緩起訴」處分撤銷，並依法追訴，亦即在緩起訴處分之
      猶豫期間內，刑事訴追程序仍未終局確定，此與不起訴處
      分確定後，刑事訴追程序終結，檢察官原則上不得就同一
      行為再行起訴之法律效果迥異。上開行政罰法第26 條第2
      項並未明列「緩起訴處分」，本不宜擴張解釋，且緩起訴
      處分性質上與不起訴處分不同，無適用行政罰法第26條第
      2 項規定之餘地。因此，經檢察官為緩起訴處分之行為，
      如同時違反行政法上義務之規定，因已有刑事處罰，此時
      行政機關若另行依法行政裁罰，無異一罪二罰，因此參酌
      行政罰法第26條之立法意旨，違反行政法上義務之行為，
      若同時亦經檢察官另為緩起訴處分時，行政機關應不得就
      同一行為，再為與刑罰相類之罰鍰處分。且檢察官為「緩
      起訴」處分者，於「緩起訴」之猶豫期間內，最終是否會
      被檢察官提起公訴，猶懸而未定，亦即「緩起訴」處分於
      猶豫期間內尚未具有實質之確定力，檢察官仍得根據上開
      規定依職權或依告訴人之聲請，將被告「緩起訴」處分撤
      銷。而行政罰法第26條明定一事不二罰原則，且應受行政
      罰之行為如經不起訴處分或為無罪、免訴、不受理、不付
      審理之裁判「確定」者，始得依違反行政法上義務規定裁
      處之，並未包括「緩起訴」處分在內，雖「緩起訴」處分
      之最終使被告免於刑事訴追之效果與「不起訴」處分之效
      果相同，惟依行政罰法第26條第2 項之立法意旨，亦必須
      待緩起訴處分實質確定時，被告才最終地確定免於受刑事
      訴追，原處分機關始得為行政裁罰，亦即在緩起訴期間內
      即猶豫期間期滿前，該緩起訴處分仍有被撤銷之可能，此
      時原處分機關若依法為行政裁決，將使受處分人有同時遭
      受行政處罰及刑事訴追之危險，顯與行政罰法第26條規定
      之立法意旨相違背。準此，自行政罰法第26條規定立法意
      旨為有利於行為人之解釋，應認應受行政裁罰之行為，關
      於罰鍰部分，同一事實如經緩起訴處分確定者，亦有行政
      罰法第26條明定一事不二罰原則之適用（臺灣高等法院暨
      所屬法院96年法律座談會刑事類提案第36號法律問題參照
      ）。
  (五)又原處分關於吊扣駕駛執照12個月部分，係預防將來再犯
      危險之管制罰，有別於前揭針對已發生違規事實科處罰鍰
      之行政秩序罰，核屬行政罰法第26條第1項但書所稱之「
      其他種類行政罰」。惟原處分機關就此部分未指明係吊扣
      何種駕駛執照，應由本院一併撤銷，改諭知吊扣其小型車
      普通駕駛執照12個月，以資明確。至原處分另裁處施以道
      安講習之部分，此部分之處分係屬罰鍰以外之其他種類行
      政罰，原處分機關本得裁處之，是此部分之併予裁處，於
      法並無不合，併此敘明。
  (六)末按，酒後駕車僅係一個交通違規行為，並且有關處罰效
      果之罰鍰、吊扣或吊銷駕駛執照與施以道路交通安全講習
      等與該交通違規行為是否存在均無從分離。法院審理時應
      先確定受處分人是否確有交通違規行為事實，再決定原處
      分機關所適用之法律有無錯誤。從而，受處分人於聲明異
      議狀雖僅記載就其中某部分處罰聲明異議，其餘部分並未
      提及，惟與其交通違規行為是否存在既無從分離，法院自
      應予以審理。否則，如法院審理結果，認其交通違規行為
      不存在，則僅能將原處分關於其中某部分處罰予以撤銷改
      判，其餘部分因認未經聲明異議而確定，致生無交通違規
      行為，而遭處罰之不合理現象。又聲明異議，屬一種司法
      救濟途徑，由法院審查受處分人所涉之違規事實是否成立
      ，及原處分所適用之法條是否正確、裁罰是否適當，因法
      院負有司法審查之作用，對原處分違法或失當時，應自為
      處分，亦即法院應一併撤銷原處分，並自為裁罰，就罰鍰
      、吊照及安全講習等處罰重新諭知，以期適法（臺灣高等
      法院暨所屬法院98年法律座談會刑事類提案第23號審查意
      見及研討結果參照）。
四、綜上所述，本件原處分機關於異議人緩起訴期間尚未屆滿前
    （即尚未具有實質確定力之前），逕對異議人上開酒後駕駛
    行為裁處罰鍰，依前開說明意旨，與上述行政罰法第26條第
    1 項前段之「一事不二罰」原則相違，難謂適法，又本件酒
    後駕駛係一個交通違規行為，罰鍰處分、吊扣駕駛執照及應
    接受道路交通安全講習部分，均無從區分，因認原處分機關
    裁處異議人罰鍰49,500元部分，於法尚有未合；至原處分裁
    處吊扣駕駛執照及施以道路交通安全講習部分，於法雖無不
    合，且異議人僅針對吊扣駕駛執照部分聲明異議，而未對於
    施以道路交通安全講習部分聲明異議，惟該等部分與罰鍰處
    分既無從分離，揆諸上開說明，本院自亦應予以審理，且一
    併撤銷原處分，並自為裁罰，就吊扣駕駛執照及道路交通安
    全講習等處罰，重新諭知如主文第2項所示，以期適法。
五、據上論斷，應依道路交通管理處罰條例第35條第3 項、第24
    條第1項第2款，道路交通案件處理辦法第20條前段，裁定如
    主文。
中    華    民    國    99    年    4     月    29    日
                  交通法庭      法  官  魏俊明
如對本裁定不服，應於送達後5日 內，向本院提出抗告狀（應抄
附繕本）。
中    華    民    國    99    年    4     月    30    日
                                書記官

司法院資訊處製作；財團法人民間司法改革基金會備份。
